【裁判字號】    98,消債抗,247
【裁判日期】    981009
【裁判案由】    聲請更生程序
【裁判全文】
臺灣高雄地方法院民事裁定      98年度消債抗字第247號
抗  告  人  甲○○
上列當事人因消費者債務清理事件聲請更生及保全程序，不服本
院民國98年3月31日97年度消債更字第1887號駁回裁定，提起抗
告，本院裁定如下：
    主  文
抗告駁回。
抗告程序費用新臺幣壹仟元由抗告人負擔。
    理    由
一、抗告意旨略以：抗告人因理財失當，而陷入財務困境，而曾
    書面向最大債權銀行協商，惟協商不成立，故僅得向本院聲
    請更生，抗告人每月收入為新臺幣36,000元，惟每月必要之
    家庭生活開支則達30,300元，又現無擔保債務高達1,204,
    373元，顯有不能清償之虞，且其無擔保或無優先權之債
    務總額未逾新臺幣1,200 萬元，復未經法院裁定開始清算程
    序或宣告破產等語，然原審對上開事實皆無調查，顯認事用
    法有所違誤，為此爰依法請求廢棄原裁定，准允抗告人更生
    之聲請等語。
二、按債務人不能清償債務或有不能清償之虞者，得依本條例
    所定更生或清算程序，清理其債務；次按聲請更生或清算不
    合程式或不備其他要件者，法院應以裁定駁回之，但其情形
    可以補正者，法院應定期間先命補正，消費者債務清理條例
    （下稱消債條例）第3條、第8條定有明文。又消債條例第
    151 條第1項明定債務人對於金融機構因消費借貸、自用住
    宅借款、信用卡或現金卡契約而負債務，在聲請更生或清算
    前，應提出債權人清冊，以書面向最大債權金融機構請求協
    商債務清償方案並表明共同協商之意旨，其立法目的在於債
    務人受法院裁定開始更生或清算程序者，其生活、資格、權
    利等均將受限制，該等程序係債務清理之最後手段，於債務
    人無法與債權人協商時，始適用更生程序或清算程序清理其
    債務，觀諸其立法理由亦明。
三、抗告人主張其每月收入36,000元，業據其提出薪資單、財政
    部高雄市國稅局綜合所得稅各類所得資料清單為證，應堪信
    為真實。抗告人固主張其每月支出生活費9,000元、交通費
    1,000元、雜費2,300元、扶養費6,000元、房貸12,000元等
    ，共計30,300元。惟查：
  (一)抗告人既已負債，其本須以較低之標準生活而撙節開銷用以
    償債始符誠信，自不得以無負債人員之一般生活標準以上而
    同為要求，關於其生活必要費用，自應以簡樸之生活程度用
    度開支，不應恣意放任個人之奢侈消費習慣，而抗告人居於
    高雄市，參酌內政部公告之98年度高雄市最低生活費每人每
    月11,309元計算其每月生活費用之標準為當。又此所謂最低
    生活費，係包括日常生活所需食衣住行各方面費用，若以此
    費用計算，自不應再加計如飲食、房租、交通等各細項費用
    ，故抗告人主張每月支出之必要生活費用僅得以11,309元計
    算。
  (二)按負扶養義務者有數人，而其親等同一時，應各依期經濟能
    力，分擔扶養義務，民法第1115條第2項後段，定有明文。
    查聲請人之父母，依法扶養人數有3人，又親等同一，自應
    按各該經濟能力分擔之，抗告人之父母居住地為屏東縣，依
    98年度臺灣省最低生活標準每人每月為9,829元，而抗告人
    主張其每月負擔扶養費6,000元，尚未逾其所應分擔之比例
    ，應屬必要。
  (二)又抗告人雖主張以其所有坐落於高雄市○○路52號13樓之2
    之房屋，每月須償還房貸費用12, 000元云云，惟查，房屋
    貸款在名義上雖屬債務，於實質上乃屬藉由分期付款方式而
    逐漸累積個人資產（待房屋貸款清償完畢，即毋庸再擔憂因
    債權人行使抵押權拍賣房地致喪失房地所有權），惟聲請人
    於經濟困頓之際，自應選擇適當處分資產以減輕債務負擔，
    而非堅持負擔高額之房地貸款及房屋稅、地價稅等非必要性
    支出而仍持續累積其資產，更不應抱持「僅盡力清償房屋貸
    款以保全名下房地免遭拍賣，並將房屋貸款列為絕對必要支
    出，其餘負債則均以無力負擔為由聲請更生及保全處分以避
    免房地遭其他債權人拍賣」之投機心態，選擇性地履行債務
    。否則，相對於其他債權人而言，自有不公平之處。況人民
    安居並不以居住於自有住宅為必要，租屋居住亦為目前社會
    眾多經濟困窘無力購屋者之安居方式，且因房租支出尚得作
    為所得稅之扣減額，故租屋居住毋寧為自認經濟負擔沉重者
    減輕自我負擔的另一種選擇方式，且租屋所支出之費用亦已
    列入上開個人最低基本費用，本院已予以扣除，聲請人若將
    上開房屋變賣清償債務後，以租屋方式居住，則同時可減少
    聲請人每月貸款支出，亦可減少其債務，是以聲請人未將上
    開不動產處分變現，仍按月支付貸款以圖保留資產，並將此
    房貸支出列為必要費用，尚難採信。
  (四)綜上，抗告人原告以近每月收入扣除扶養費用及其本身生活
    所需，仍餘18,691元，而其於消費者債務清理條例施行後，
    曾與最大金融機構中國信託商業銀行聲請協商，而以聲請人
    未能接受顯足以負擔之還款方式而未成立，有97年8月6日前
    置協商不成立通知書在卷可佐，經本院向該銀行函詢結果，
    當時最大債權銀行所提出之條件為每月16,000元，應屬抗告
    人所得負擔，又縱抗告人生活條件依最大債權銀行所提之方
    案，較屬嚴峻，亦應透過多次協商以促成協商之達成，非以
    拒絕協商而圖以向法院聲請更生而拖免其債務，故難認抗告
    人有難認其有清償債務之誠意。
五、綜上所述，無以認定抗告人有主張不能清償債務之虞等情，
    原裁定據此駁回抗告人更生之聲請，於法並無違誤，抗告意
    旨猶執前詞，指摘原裁定不當，為無理由，應予駁回。
六、據上論結，本件抗告為無理由，依消費者債務清理條例第15
    條，民事訴訟法第495 條之1 第1 項、第449 條第1 項、第
    78條，裁定如主文。
中    華    民    國    98    年    10    月    9     日
            民 事 庭  審判長法  官  林玉心
                            法  官  謝文嵐
                            法  官  鄭  瑋
正本係照原本作成。
不得再抗告。
中    華    民    國    98    年    10    月    9     日
                               書記官  林芊蕙


司法院資訊處製作；財團法人民間司法改革基金會備份。
